【裁判字號】    89,判,205
【裁判日期】    890121
【裁判案由】    空氣污染防制法
【裁判全文】
行  政  法  院  判  決                            八十九年度判字第二○五號
    原      告  青上化工廠股份有限公司
    代  表  人  甲○○○
    被      告  高雄市政府環境保護局
右當事人間因空氣污染防制法事件，原告不服行政院環境保護署中華民國八十七年十
二月十日八七環署訴字第七六三六七號再訴願決定，提起行政訴訟。本院判決如左︰
    主  文
原告之訴駁回。
    事  實
緣原告從事化工業，經被告於民國八十七年五月二十日十時五分派員前往高雄市○○
區○○路十二號原告工廠稽查，發現原告工廠從事硫酸鉀等製造，致產生明顯粒狀污
染物，散布於空氣中，乃依法拍照及錄影存證舉發，並據以裁處新台幣（下同）十萬
元罰鍰。原告不服，提起訴願、再訴願，遞遭決定駁回，遂提起行政訴訟。茲摘敘兩
造訴辯意旨如次：
原告起訴意旨及補充理由略謂︰一、被告由原告公司範圍外距離約百米之遠拍照錄影
存證舉發，指「原告生產過程中致產生明顯粒狀污染物，散布於空氣中」，完全與事
實不符，其照片、錄影帶之實狀是明顯之白色雲狀蒸氣體。二、原告煙囪係排放一般
無公害之廢氣，因遇強大低氣壓致不能向上擴散，致擴散至工廠範圍內之廠外空地，
被告逕以氣壓非影響煙霧或煙塵擴散之唯一原因，據以判定原告有產生明顯粒狀污染
物，散布於空氣中，並無科學證據。且告發人員並未進入原告工廠實地查明，究係粒
狀污染物或是雲狀白色氣體、有無散發任何異味，即認定違法，實難令人心服。三、
原告從事生產硫酸鉀肥料近十七年，向來致力環保改善。再訴願決定仍指「低氣壓非
但不能將污染物壓下來，反會使污染物易往上擴散」，實屬是非顛倒之說。依原告之
實際經驗，如遇天晴氣壓正常時，排放之氣體一定會順利往上擴散。原告曾持再訴願
決定書前往高雄市氣象台查詢，據該台陳姓值班人員告知該台不曾為高雄市政府環境
保護局證明任何事情，且對上開說詞亦不能肯定，表明需查明再告知云云，再訴願決
定仍據以為駁回之決定，自屬不當。四、原告係台灣僅有之硫酸鉀肥料製造企業，煙
囪排放之氣體係按照被告規定限制內之廢氣排放標準，被告未進入原告工廠內以儀器
測驗，只憑主觀之目測，自不正確。又當時之氣候是連續幾天大陰天並整日下雨，空
氣含有之濕度很大，並非被告所說乾度空氣可稀釋而消散蒸氣。五、原告近兩年來因
東南亞經濟風暴之打擊，外銷市場完全停頓，經營相當困難，實無力繳交罰鍰，請將
再訴願、訴願決定及原處分均撤銷等語。
被告答辯意旨略謂︰一、按「在各級防制區內不得有左列行為．．．一、從事燃燒、
融化、煉製、研磨、鑄造、輸送、或其他操作，致產生明顯之粒狀污染物，散佈於空
氣或他人財物。」為行為時空氣污染防制法第十九條第一款明文規定。又「公私場所
違反第十九條各款情形之一者，處新台幣五千元以上十萬元以下罰鍰；其違反者為工
商廠、場，處新台幣十萬元以上一百萬元以下罰鍰。」復為同法第三十九條第一項所
明定。二、原告稱：「理由：一、．．．其照片、錄影帶可看見的實狀是明顯的白色
雲狀蒸氣體，．．．二、（一）本公司煙囪排放的是一般無公害的廢氣，因遇到強大
的低氣壓致不能向上擴散，故擴散至工廠範圍內的廠外空地，並非由廠房內逸散出來
，．．．。」查原告所申報之硫酸鉀工廠操作許可資料，其煙囪排放污染物成分有粒
狀污染物、硫氧化物、氮氧化物、揮發性有機污染物及鹽酸等，並非一般無公害的廢
氣，亦非蒸氣；由儲槽逸散之污染物有鹽酸、硫酸、揮發性有機污染物（即VOC ），
且原告工廠有氯化鉀堆置場。以上物質逸散出來皆為白色污染物，與被告所採證之事
實相符，污染事實確鑿。再查大氣中之低氣壓非但不能將污染物壓下來，反而會使污
染物易往上擴散，此為被告向高雄氣象台人員索取氣象資料時查詢而得，並經電詢成
功大學教授印證；稽查當時之氣壓為 1012hpa，海平面處一大氣壓約為 1013hpa，因
氣壓隨高度遞減，故稽查時之空中氣壓與平常無特殊差異，並非如原告所說，遇強大
低氣壓致不能向上擴散。再查，原告將雲狀粒狀污染物為雲狀蒸氣體，確屬錯誤，
蒸氣擴散至空氣中，立即因空氣乾度之稀釋而消散（如家中燒開水之例），不可能因
氣壓低而被壓在廠房周圍；本案污染事實既經行政院環保署目測判煙訓練合格人員當
場判定為粒狀污染物（判別粒狀污染物與蒸氣體為該訓練之基本課程），並錄影存證
；又原告自承此明顯的白色雲狀污染物確由其工廠排出。可證本案確為廠房逸散粒狀
污染物無誤，故被告據以告發無誤。三、綜此，被告依據行為時空氣污染防制法第十
九條第一款予以舉發，並以同法第三十九條第一項處新台幣壹拾萬元罰鍰，於法並無
不合，訴願及再訴願決定亦無不當，為此狀請鈞院鑒核，准予判決原告之訴駁回等語
。
    理  由
按「在各級防制區內，不得有左列行為：一、從事燃燒、融化、煉製、研磨、鑄造、
輸送或其他操作，產生明顯之粒狀污染物，散布於空氣或他人財物。」「違反第十九
條各款情形之一者，處新台幣五千元以上十萬元以下罰鍰；其違反者為工商廠、場，
處新台幣十萬元以上一百萬元以下罰鍰。」為行為時空氣污染防制法第十九條第一款
及第三十九條第一項所明定。本件原告於高雄小港區○○路十二號設廠，從事硫酸鉀
等製造，經被告於八十七年五月二十日十時五分派員前往該工廠稽查，發現原告工廠
產生明顯粒狀污染物，散布於空氣中，乃依法拍照及錄影存證舉發，違規事實足以認
定，乃據以裁處十萬元罰鍰。原告起訴意旨詳如事實欄之所載，其主要論據無非訴稱
被告係由原告公司範圍外距離約百米之遠拍照錄影舉發，與事實不符，其照片、錄影
帶之實狀是明顯之白色雲狀蒸氣體。原告煙囪係排放一般無公害之廢氣，因遇強大低
氣壓致不能向上擴散，致擴散至工廠範圍內之廠外空地。告發人員並未進入工廠實地
查明，究係粒狀污染物或是雲狀白色氣體、有無散發任何異味，即認定違法，實難令
人心服。又再訴願決定仍指「低氣壓非但不能將污染物壓下來，反會使污染物易往上
擴散」，實屬是非顛倒之說。依原告之實際經驗，如遇天晴氣壓正常時，排放之氣體
一定會順利往上擴散。原告煙囪排放之氣體係按照被告規定限制內之廢氣排放標準，
被告未進入原告工廠內以儀器測驗，只憑主觀之目測，自不正確云云。惟查本件係由
被告指派經行政院環境保護署目測判煙訓練合格人員於前揭時地當場稽查發現，並拍
照錄影存證予以舉發，有執行違反空氣污染防制法案件採證單及目測判煙人員訓練合
格證書附卷可稽，且依原告所申報之硫酸鉀工廠操作許可資料，其煙囪排放污染物成
分有粒狀污染物、硫氧化物、氮氧化物、揮發性有機污染物及鹽酸等，並非一般無公
害之廢氣，亦非蒸氣；由儲槽逸散之污染物有鹽酸、硫酸、揮發性有機污染物，有該
申報資料表附卷可資佐證。又經被告查明稽查當時之氣壓為1012hpa ，海平面處一大
氣壓約為1013hpa 因氣壓隨高度遞減，稽查時之空中氣壓與平常無特殊異常亦有中央
氣象局高雄站地面逐時壓力單位統計表附足憑，並非如原告所說，遇強大低氣壓致
不能向上擴散等情，是原告主張其煙囪係排放一般無公害之廢氣，因遇強大低氣壓致
不能向上擴散，致擴散至工廠範圍內之廠外空地云云，不足採信。原告另訴稱其從事
生產硫酸鉀肥料近十七年，向來致力環保改善作為，近兩年來因東南亞經濟風暴之打
擊，外銷市場完全停頓，經營相當困難，實無力繳交罰鍰云云，雖足見其改善污染之
誠意及經營企業之困難，惟依法尚難據此作為免除本件違規責任之論據。綜上所述，
被告以原告硫酸鉀廠房產生明顯粒狀污染物，散布於空氣中，依首揭法條規定，裁處
原告十萬元罰鍰，經核並無違誤，一再訴願決定，遞予維持，亦無不合，原告起訴意
旨難謂有理由，應予駁回。
據上論結，本件原告之訴為無理由，爰依行政訴訟法第二十六條後段，判決如主文。
中    華    民    國     八十九      年      一      月     二十一      日
                    行 政 法 院 第 五 庭
                                審 判 長 評  事      廖  政  雄
                                         評  事      趙  永  康
                                         評  事      沈  水  元
                                         評  事      林  清  祥
                                         評  事      姜  仁  脩
右  正  本  證  明  與  原  本  無  異
                                         法院書記官  葛  雅  慎
中    華    民    國     八十九      年      一      月     二十一      日


司法院資訊處製作；財團法人民間司法改革基金會備份。
